【裁判字號】    98,上訴,431
【裁判日期】    980520
【裁判案由】    傷害致死
【裁判全文】
臺灣高等法院高雄分院刑事判決         98年度上訴字第431號
上  訴  人  臺灣高雄地方法院檢察署檢察官
上  訴  人
即  被  告  甲○○
指定辯護人  本院公設辯護人  李佩娟
上列上訴人因被告傷害致死案件，不服臺灣高雄地方法院97年度
訴字第1123號中華民國98年2 月18日第一審判決（起訴案號：臺
灣高雄地方法院檢察署97年度偵字第13731 號），提起上訴，本
院判決如下：
    主  文
原判決撤銷。
甲○○犯傷害致人於死罪，處有期徒刑貳年，緩刑伍年。
    事  實
原審判決書所記載之事實，除應補充甲○○於遭警查獲後，在有
偵查犯罪權限之機關尚不知其犯傷害致人於死犯行前，向承辦員
警自首，主動供述前揭犯行外，其餘與本院認定之犯罪事實相同
，茲引用之。
    理  由
一、引用原審判決書理由欄記載之證據外，並更正及補充：(一)按
    犯人在犯罪未發覺之前，向該管公務員告知其犯罪，而不逃
    避接受裁判，即與刑法第62條規定自首之條件相符，不以言
    明「自首」並「願受裁判」為必要；而刑法第62條所謂發覺
    ，固非以有偵查犯罪權之機關或人員確知其人犯罪無誤為必
    要，而於對其發生嫌疑時，即得謂為已發覺；但此項對犯人
    之嫌疑，仍須有確切之根據得為合理之可疑者，始足當之，
    若單純主觀上之懷疑，要不得謂已發生嫌疑，最高法院63年
    度台上字第1101號判例、72年度台上字第641 號判例意旨可
    資參照。本件證人即案發後前往現場處理之員警楊證璋於原
    審審理時固證稱：案發當天前往處理時，係詢問在場圍觀民
    眾始知悉係被告為兇嫌，之後上前詢問被告，被告也說是被
    害人係伊所殺，並主動告知兇刀位置等語（見原審卷第78、
    79頁），惟在場圍觀民眾究係親眼睹或傳聞轉述，並未見證
    人楊證璋證述明確，其是否能使員警有「確切之根據」懷疑
    被告為嫌疑人者，已有疑義；且據證人即現場目擊者湯淑芬
    於警詢證稱：「（問：當時除了乙○○、吳清源、甲○○還
    有你之外，是否還有其他人目睹案件發生經過？）案發之前
    吳清源的母親已經昏倒，那個姪女及乙○○在照顧吳清源的
    母親，只有我看見吳清源受傷蹲下的情形而已，沒有其他人
    ，鄰居是事情發生後才陸續出現的。」等語（見警卷第15頁
    ），另證人即被告堂外甥女賴秀娟於警詢亦證述：「（問：
    當時現場有何人？）有我、伯母（被告之母，應叫伯嬸婆）
    、吳清源、甲○○、乙○○及吳清源女友等人在場。」等語
    （見警卷第18頁），足認其他在場圍觀民眾並非親眼目睹案
    發經過之人，則證人楊證璋所據圍觀民眾之陳述，應僅係其
    單純主觀上懷疑被告為嫌疑人者而已，尚無確切之根據得為
    合理之可疑者甚明。況依證人楊證璋於原審證稱：「（問：
    現場人員告知你們時，你們有確定是被告殺害她弟弟？）我
    們也是問被告說傷者是否為其所傷才確定。而且是被告帶我
    們去找到兇刀。」等語（見原審卷第79頁），益見證人楊證
    璋係因被告承認自己為犯罪人且告知兇刀位置，方有合理依
    據認定被告為本案犯罪嫌疑人並予以逮捕，是針對原審認定
    之犯罪事實，被告顯係在有偵查犯罪權限之警方尚未發覺其
    為犯罪行為人之情形下，主動報告自己之犯罪事實，並接受
    裁判，核與刑法第62條前段規定之自首要件相符，爰依法遞
    減輕其刑（原審已依刑法第23條但書防衛過當之規定，減輕
    其刑）。又被告對本件傷害致死犯行，已於本院準備程序時
    坦承不諱（見本院卷第27、28頁），參酌卷證資料顯示被告
    拿起扣案水果刀將刀尖指向被害人，且手部朝前移動，其應
    有以該刀加害被害人身體之傷害故意，則本件被告係在內心
    忿懣及被害人所為突發、危急之攻擊情狀相互作用下，驟然
    萌生傷害犯意至明。被告辯護人辯稱被告應僅該當過失致死
    罪責云云，尚不足採，附此敘明。
二、原判決認被告所為係犯刑法第277 條第2 項前段之傷害致死
    罪，並依刑法第23條但書之規定減輕其刑，而據以論處被告
    罪刑，固非無見。惟查：被告並符合刑法第62條前段規定，
    得依自首規定遞減輕其刑，已如前述，原判決認被告未符自
    首要件，不得依自首規定減輕其刑，所持見解，顯有未當。
    檢察官及被告上訴意旨，均執此指摘原判決不當，核有理由
    ，自應由本院將原判決予以撤銷改判，另為適法之諭知。爰
    審酌被告為被害人之胞姊，見被害人與證人乙○○於酒意之
    中爭執互毆，竟不知理性勸架或忍讓以對，反續以言語相激
    ，終致於口角、肢體衝突持刀刺傷被害人，導致被害人因該
    刀傷死亡之家庭悲劇，行為實有不該，惟念其並無前科，有
    臺灣高等法院被告前案紀錄表1 份為憑，犯後坦承犯罪事實
    ，被害人母親丙○○○已與被告和解且願意原諒被告，有和
    解書1 份附卷足稽（見原審卷第13頁），再本件被害人飲酒
    後任意口出惡言，向家屬尋釁，復於口角盛怒中持鐵椅、木
    椅攻擊被告，所為亦有不該，暨被告犯罪手段、所生損害等
    一切情狀，量處有期徒刑2 年，以示懲儆。至扣案水果刀1
    把，雖供被告犯本案犯罪所用，然為被告胞妹吳桂枝所有，
    業據被告供明在卷，爰不予宣告沒收，併予敘明。
三、查被告未曾受有刑徒刑以上刑之宣告，有臺灣高等法院被告
    前案紀錄表1 份附卷可稽，此次因一時失慮致罹刑章，況被
    告於原審審理時已與被害人母親丙○○○達成和解，且願意
    原諒被告，有上開和解書1 份在卷可憑；被告經此論罪科刑
    之教訓，當知警惕，應無再犯之虞，本院認其所宣告之刑，
    以暫不執行為適當，爰併宣告緩刑5 年，以啟自新。
據上論斷，應依刑事訴訟法第369 條第1 項前段、第373 條、第
364 條、第299 條第1 項前段，刑法第277 條第2 項、第23條、
第62條前段、第74條第1 項第1 款，判決如主文。
本案經檢察官方娜蓉到庭執行職務。
中    華    民    國    98    年    5     月    20    日
                  刑事第九庭    審判長法  官  莊秋桃
                                      法  官  謝宏宗
                                      法  官  裕斗
以上正本證明與原本無異。
如不服本判決，應於判決送達後10日內向本院提出上訴狀，其未
敘述理由者並應於提出上訴狀後10日內向本院補提理由書（應附
繕本）。
中    華    民    國    98    年    5     月    20    日
                                      書記官  張宗芳
附錄本件判決論罪科刑法條：
中華民國刑法第277條
（普通傷害罪）
傷害人之身體或健康者，處3 年以下有期徒刑、拘役或1 千元以
下罰金。
犯前項之罪因而致人於死者，處無期徒刑或7 年以上有期徒刑；
致重傷者，處3 年以上10年以下有期徒刑。
附件：
臺灣高雄地方法院刑事判決              97年度訴字第1123號
公  訴  人  臺灣高雄地方法院檢察署檢察官
被      告
指定辯護人  本院公設辯護人黃文德
上列被告因傷害致人於死案件，經檢察官提起公訴（97年度偵字
第13731 號），本院判決如下：
    主  文
甲○○犯傷害致人於死罪，處有期徒刑年。
    事  實
一、甲○○係乙○○、吳清源之長姐。民國97年5 月10日19時許
    ，在高雄市○○區○○路132 巷10號前空地，吳清源酒後返
    家以「妻奴」等語辱罵當時亦飲酒之乙○○，雙方遂發生口
    角而互毆，甲○○、乙○○、吳清源之母丙○○○於聽聞吵
    架聲後出外查看而跌倒，甲○○在屋內聽聞有人喊叫母親已
    經昏倒等語，亦走出屋外查看，並指摘吳清源不是，吳清源
    乃轉而辱罵甲○○，雙方乃開始互罵，雙方姪女賴秀娟見此
    情狀，即前往附近檳榔攤找吳清源之女友湯淑芬前來勸架，
    此間吳清源怒不可遏，接連持空地上之鐵椅、木椅毆打甲○○，乙○○見狀緊急上前阻擋，但吳清源仍未停止攻擊，旋
    持鐵椅擊中甲○○左手上臂，隨即於叫罵之中甩開前來勸架
    之湯淑芬，迅速拿起身旁木椅並高舉至其身體右側往甲○○
    方向衝去，甲○○見吳清源來勢洶洶，並已高舉木椅攻擊伊
    ，竟於遭該等現時、不法侵害之際，萌生傷害故意，且於客
    觀上雖能預見於爭執之際持刀朝人身刺去，可能造成刀刃因
    此刺入人體心、肺等臟器而大量出血死亡之結果，惟因於突
    發、緊急之情況中，疏忽未及思慮至此，主觀上乃在未能預
    見此一結果之情形下，拿起吳桂枝所有而置於該空地之攤販
    桌上之水果刀1 把，並以逾越防衛伊生命、身體所必要程度
    之方式，將刀尖朝吳清源方向刺去，適吳清源已衝抵甲○○
    站立之處，雙手高舉木椅，身驅已往右側轉而即將轉正藉以
    帶動雙手木椅自右側後上方往下用力揮擊甲○○，使左手腋
    窩下方之胸壁左側恰好正對上開水果刀刀尖，而遭刺入深達
    15公分，使吳清源之心臟左心室後壁及左下肺葉遭刺創，終
    致血胸、大量失血及低血容性休克，而於同日19時44分傷重
    不治死亡。旋因員警據報前往，乃當場逮捕甲○○，並扣得
    上開水果刀1 把，始循線查悉全情。
二、案經高雄市政府警察局左營分局報告臺灣高雄地方法院檢察
    署檢察官偵查起訴。
    理  由
一、證據能力之認定：
（一）查證人乙○○、湯淑芬、賴秀娟於檢察官偵查中經具結而
      為之陳述，固均係被告以外之人於審判外所為之言詞陳述
      ，然其等之證言，已經檢察官諭知證人有具結之義務及偽
      證之處罰並命朗讀結文具結擔保其證言之真實性，又查無
      違法取證之瑕疵存在，應無顯不可信之情形，依刑事訴訟
      法第159 條之1 第2 項之規定，自均得為證據。
（二）再按，法院或檢察官得囑託醫院、學校或其他相當之機關
      、團體為鑑定，或審查他人之鑑定，並準用第203 條至第
      206 條之1 之規定；鑑定之經過及其結果，應命鑑定人以
      言詞或書面報告，刑事訴訟法第208 條第1 項前段、第20
      6 條第1 項分別定有明文。是經法院、檢察官囑託相當之
      機關為鑑定後，經鑑定人以書面報告其鑑定之結果者，即
      屬刑事訴訟法第159 條第1 項所謂之「法律有規定者」，
      不受該條項規定「不得作為證據」之限制。卷附法務部法
      醫研究所（97）醫鑑字第0971100828號鑑定報告書（相卷
      第29頁），係檢察官依上揭刑事訴訟法第208 條之規定囑
      託專業機關所為鑑定，並由上開機關依刑事訴訟法第206
      條第1 項之規定出具書面鑑定報告，參諸上開說明，自有
      證據能力，本院自得採為認定事實之證據。
（三）又按被告以外之人於審判外之陳述，雖不符同法第159 條
      之1 至之4 規定，而經當事人於審判程序同意作為證據，
      法院審酌該言詞陳述或書面陳述作成時之情況，認為適當
      者，亦得為證據，刑事訴訟法第159 條之5 第1 項定有明
      文。本案所引用之其餘證據資料（詳後引證據），其中屬
      傳聞之書面證據或言詞陳述部分，均因被告及其辯護人、
      檢察官均同意可作為證據使用，本院審酌該證據作成之情
      況，並無不當，則依上開規定，均有證據能力。
二、訊據被告甲○○固坦認於上開時、地，因與被害人即其胞弟
    吳清源起口角爭執，為防衛自身生命、身體而持刀，因而致
    被害人受傷死亡等情，惟辯稱：僅持刀在面前護衛自己並藉
    以嚇退被害人，並未朝被害人揮刺，且無傷害及殺死被害人
    之故意，伊之行為符合正當防衛云云（警卷第5 頁、院卷第
    9 、10、34頁）。經查：
（一）上開事實，業據被告於警詢、偵查及本院審理中一致供稱
      ：97年5 月10日19時許，伊在屋內聽見2 位弟弟即被害人
      、證人乙○○飲酒後在外打架，復聽見母親已經昏倒，伊
      走出屋外查看，並指責被害人，被害人惱羞成怒即拿椅子
      要砸伊，證人乙○○見狀上前攔住被害人，共阻擋被害人
      攻勢3 次，其中第3 次伊遭被害人持鐵椅子擊中左手上臂
      ，第4 次被害人又拿起椅子時，伊退至胞妹吳桂枝做生意
      之桌子旁拿起水果刀，刀尖朝向被害人，結果被害人仍雙
      手高舉椅子往伊方向衝來，不知如何刀子就插進被害人身
      體等情（警卷第4 、5 頁、偵卷第5 頁、院卷第7 頁）。
      核與目擊證人湯淑芬於警詢及偵查中均證稱：案發當日，
      其正在左營區○○路132 號檳榔攤賣檳榔，被害人姪女賴
      秀娟跑過來叫其趕緊過去現場勸架，其到現場時，被告與
      被害人正在互罵，其伸手將被害人拉開，但被害人罵至激
      動處，竟甩開其手，拿旁邊的木椅衝過去打被告，其看到
      被害人接近被告但還沒到時，手上之木椅掉到旁邊地上，
      其看見被告的手拿一個東西從她的腰部比出來，被害人就
      站的搖搖擺擺，再趨近觀看，看到被害人腋下肋骨插著一
      把刀，接著被害人就蹲下去了，案發當時被告母親已經昏
      倒，賴秀娟與乙○○正在照顧被告母親等情（警卷第15
      頁、偵卷第30頁），及證人即被告姪女賴秀娟於警詢、偵
      查中證稱：97年5 月10日19時其在左營區○○路132 巷10
      號內照顧被告母親，被害人飲酒返回住處與亦有飲酒之乙○○發生口角，並繼而互毆，丙○○○出來勸架，結果摔
      倒在地，其乃上前攙扶至屋外椅子休息，其見被害人拿起
      木椅，立即跑去巷口檳榔攤找被害人女友湯淑芬，湯淑芬
      抵達現場後，就拉住被害人要將之拉離現場，其即前往照
      顧丙○○○，之後經過其未看見等語（警卷第17頁、偵卷
      第29頁），暨證人即被告胞弟乙○○於警詢、偵查及本案
      審理中一致證稱：97年5 月10日l9時，被害人喝酒回家，
      帶著酒意罵其「妻奴」，其便與被害人在家門前的空地互
      毆，被告走出來後，被害人便拿鐵椅子要砸被告，其用手
      擋了約二、三次，第一、二次沒有打到被告，但有一次打
      到被告手臂，之後其前往攙扶母親，尚有聽見被告與被害
      人雙方之叫罵聲，之後聽見有人喊說「流血了！流血了！
      」，轉頭過去觀看就看到被害人身上流很多血等語（警卷
      第9 頁；相卷第4 、13頁；院卷第65、66、67頁）相符，
      此外，復有卷附搜索扣押筆錄、扣押物品目錄表、全戶戶
      籍資料查詢果各1 份、中華民國國民身分證影本2 份、蒐
      證照片14幀（警卷20、24、35至41頁）及上開水果刀1 把
      扣案可憑，堪認被告此部分所供屬實。
（二）次查，證人乙○○雖曾於97年5 月11日檢察官相驗時陳稱
      ：案發當日被害人持鐵椅毆打被告（相卷第4 頁），復於
      97年5 月16日檢察官複驗時陳稱：當天看見被害人拿木板
      凳打被告，案發後其發現現場有1 把木椅已經壞掉，其乃
      將之丟棄等語（偵卷第13頁），雖前後證稱被害人持鐵椅
      、木椅毆打被告，然此已據其於本院審理中再次確認並結
      證：案發當日被害人持木椅及鐵椅欲毆打被告，有幾次遭
      伊搶下來，被害人又拿其他椅子來攻擊被告，事後其發現
      現場有1 把木椅壞掉等情無訛（院卷第62、68頁），佐以
      依被告上開所供及證人乙○○前開所證，被害人既有數次
      攻擊被告，證人乙○○上前阻擋並搶下被害人手中之椅子
      ，被害人再持另張椅子加以攻擊，致前後使用不同材質之
      椅子，尚屬可能。又被告供稱左手上臂後側部位遭被害人
      以鐵椅擊中一節，亦有卷附傷勢照片及現場鐵椅照片2 幀
      可憑（警卷第41頁），並據證人即員警楊證璋到庭結證被
      告受傷之照片係於案發當日拍攝且現場鐵椅子照片係於翌
      日拍攝等情無訛（院卷第80頁），亦適與證人乙○○於上
      開偵查中曾證：被害人持鐵椅打被告之情相符。至證人湯
      淑芬雖於偵查中結證其看見被害人持木椅欲攻擊被告等語
      （偵卷第31頁），惟證人湯淑芬亦另證稱：並未看見被害
      人之前數次攻擊被告之情形等語（偵卷第31頁），可認證
      人湯淑芬所證被害人持木椅之情，應係指被害人遭水果刀
      刺中前最後1 次攻擊被告之情形，與證人乙○○上開所證
      係指被害人之前數次攻擊情形並無矛盾。是堪認證人乙○○上開於檢察官相驗時前後所為不同陳述，與證人湯淑芬
      上開陳述，所為應係針對被害人不同次攻擊被告之狀況而
      言，難認其等證言有何矛盾之處，即難以此遽認其等證言
      不可採信。則參佐上開證人乙○○、湯淑芬證詞，及被告
      復受有上開傷勢等情，可見本件於被告拿起水果刀之際，
      被害人確接連數次分持不同之鐵椅、木椅攻擊被告，其中
      1 次擊中被告，而對被告為侵害行為，且於該等攻擊過程
      中致1 把木椅毀損等情，以堪認定。
（三）被告於偵查中雖曾供稱：伊拿刀時，被害人持鐵椅往伊身
      體的左側背後打下去，水果刀就插到被害人身體了，當時
      係證人乙○○前往照顧丙○○○，伊因此遭被害人擊中云
      云（偵卷第14頁、院卷第73頁）。惟證人乙○○於本院審
      理中結證：其看見被害人3 次拿椅子攻擊被告，第1 、2
      次尚未打到被告，後來是因為其伸手阻擋但沒有擋到才打
      中被告左手上臂等語（院卷第67頁），已與被告辯稱證人
      乙○○因照顧丙○○○而沒有阻擋之情不符。再依目擊證
      人湯淑芬於偵查中證稱被害人持木椅衝向被告，而於接近
      被告但還沒到時，木椅就摔到一旁等語（偵卷第30頁），
      顯見上開木椅客觀並未碰觸被告身體；且本件被告左手上
      臂後側之傷勢係遭鐵椅攻擊，亦經認定如前，與證人湯淑
      芬前開所證被害人遭水果刀刺中前係持木椅等語亦不同。
      況被告上開傷勢係位於左手上臂後側部位，被告復於本院
      審理中供承：被害人最後1 次向伊衝來之際，伊正面面對
      被害人，沒有移動身軀及閃避之動作（院卷第74、89頁）
      ，則該次遭受攻擊之際，被害人既在被告面前，被告復未
      轉身，被害人自無可能於遭水果刀刺入之際同時以椅子擊
      中被告身後之左手上臂部位，則已可認被告上開傷勢並非
      於被害人最後1 次攻擊之際，於遭水果刀刺入時同時毆擊
      被告所造成，被告於偵查中此部分所辯，即與前開跡證不
      符而無足採。
（四）被告雖辯稱伊當時僅隨手拿刀在前要嚇唬被害人，並無揮
      刺之動作，係因被害人衝過來速度很快，刀子才刺到被害
      人云云（院卷第8 至10頁）。惟查：
    1.案發時被告確有手持物品自腰部比劃出來之動作，此後被
      害人即站立不穩，且身上即插著扣案之水果刀，業據目擊
      證人湯淑芬於偵查中結證明確，已如前述，則被告顯有持
      刀向前移動之明顯動作。復參以被告於審理中供稱：當時
      被害人雙手高舉椅子朝伊衝過來，伊想如果沒有拿東西阻
      擋就會遭被害人攻擊頭部等語（院卷第73頁），而以被告
      當時既意在持刀保護自己並阻擋被害人，且被害人當時已
      高舉木椅即將揮下毆擊被告，以一般人之本能反應，亦應
      理將手中所持之防禦物品向前伸出，恰可佐認證人湯淑芬
      上開所言與常情相符。
    2.再本件被害人之傷勢經法醫解剖結果：傷口位置位於被害
      人胸壁左側，距身體中線左側15至17公分；刺傷深達15公
      分；刺傷路徑為由左往右、由後往前、由下往上；刺傷角
      度與水平面夾角約40度角，與身體垂直線約42度角，有卷
      附法務部法醫研究所解剖報告書1 份為憑（相卷第26頁背
      面），參以被告供稱被害人自伊左斜前方朝伊衝來（院卷
      第90頁）核與被告於偵查中所繪現場圖顯示被害人移動路
      線為自左上移至右下等情相符（偵卷第15頁）；再被告供
      承持刀當時刀尖朝被害人（警卷第5 頁、偵卷第5 頁、院
      卷第74頁），且係正面面對被害人，並無轉身、傾斜之情
      形，已如前述，復衡佐依人體結構及物理作用，欲用力毆
      擊他人之際，為便於施力，往往以雙手將工具高舉至身體
      其中一側並微微後仰，再轉動上身同時將帶動雙手用力揮
      下之常情，已可認被害人於遭刀刃刺入之前，應係因正欲
      以木椅用力毆打被告，已將木椅高舉至其右側上方且已轉
      動上身而使左胸壁側面接近後背處正對被告，復因高舉椅
      子而左手往上伸舉，致腋窩下方胸壁左側一帶未有左手可
      供阻擋、屏障，而遭被告所持之水果刀刺入，始可能造成
      「由左往右、由後往前、由下往上」之刺傷路徑。況本件
      經法醫鑑定結果，研判其死亡經過，認：根據刺傷路徑方
      向與角度，以及訊問筆錄之記載，不支持死者胸壁左側刺
      傷跌倒後身體撞擊刀子所致，支持死者遭刀子刺入等語，
      亦有卷附法務部法醫研究所鑑定報告書1 份為憑（相卷第
      33頁），與被告供稱被害人向伊衝來之時，並未跌倒等情
      相符（偵卷第14頁），則本件實係因被害人毆打被告而將
      側身扭迴轉正之力量，與被告因朝前刺入之之動作力道加
      乘，而造成刺入深達15公分之傷口亦明。
    3.甚且，以被害人當時已高舉木椅正欲揮下之動作觀之，如
      被告僅將水果刀握在自己面前而手部無向前伸出之動作，
      客觀觀之顯無法於當時有效阻擋被害人之攻勢，甚且無法
      將防禦範圍擴張至被告頭部，均見被告辯稱當時手部持刀
      並無向前伸出之動作云云，尚無足採。
    4.綜上，本件被害人高舉木椅自被告左前方朝被告衝去，被
      告乃正面面對被害人並持刀之際，被害人因正欲以木椅用
      力毆打被告，而已將木椅高舉至右側上方且已轉動上身而
      使左胸壁側面接近後背處正對被告，致腋窩下方左胸壁側
      一帶未有左手可供阻擋、屏障，復因被害人為毆打被告而
      將側身往左扭回轉正之力量與被告朝前刺入之之動作力道
      二者相乘，而造成被告所持上開水果刀以「由左往右、由
      後往前、由下往上」之刺傷路徑刺入被害人胸壁左側深達
      15公分等情，堪以認定。
（五）再被害人遭上開水果刀刺入後緊急送依，入院診斷左胸穿
      刺傷合併動脈破裂及左側氣血胸，並於97年5 月10日19時
      44分到院前已心跳停止，經急救超過30分鐘無效而死亡，
      有國軍左營總醫院附設民眾診療服務處診斷證明書1 份在
      卷可稽（警卷第34頁）。又被害人遭被告持刀刺入上開胸
      壁左側後，因該胸壁左側單一刺創傷，刺穿心臟左心室後
      壁及左肺下葉，終致血胸、大量出血、低血溶性休克而於
      97年5 月10日19時44分死亡一節，亦據臺灣高雄地方法院
      檢察署檢察官督同法醫師相驗明確，並經法務部法醫研究
      所法醫鑑定在案，有該署相驗屍體證明書、檢驗報告書、
      法務部法醫研究所鑑定報告書各1 份暨相驗屍體照片14幀
      、解剖照片70幀附卷足憑（相驗卷第5 、19、28、35頁；
      相卷第22頁）。則被告上開持刀刺入被害人胸壁左刺之行
      為與被害人於同日19時44分死亡之結果應有相當因果關係
      至明。
（六）再被告雖持扣案水果刀刺被害人並造成被害人死亡，惟本
      件被告與被害人平日關係尚佳，案發當日原先係證人乙○○與被害人爭執互毆，與被告並無關係，被告僅係出面勸
      架，因此而起口角，且被告與被害人亦無其他仇恨、糾紛
      ，有證人乙○○警詢及審理中證詞可憑（警卷第10頁、院
      卷第64、65頁），顯無致被害人於死之強烈動機；且被害
      人既為被告胞弟，且本件僅因勸架而起之細故爭執，被告
      基於該等血緣親情，當無因此即欲殺害被害人之理；再被
      告於發現刀刃刺入被害人身軀後，即未再有何持刀刺入之
      動作，犯後於審理中憶起案發過程而為陳述時，仍不時情
      緒激動，當庭落淚，有本院97年7 月8 日訊問筆錄可憑（
      院卷第9 、10頁），其內心亦深感懊悔，則本件被告應無
      殺人之故意至明。然查，衡以證人賴秀娟證稱：其尚未前
      往檳榔攤前，有看到被告出來參與吵架，被告都在罵被害
      人髒話等語（偵卷第29頁），顯見被告當時即已心有不滿
      ；再參諸被害人遭水果刀刺入之前，曾與被告互相叫罵而
      情緒憤怒，並接連分持鐵椅、木椅毆打被告，最後仍再持
      木椅朝被告衝去欲加害被告身體，被害人之行為動作必然
      來勢洶洶且衝動、迅速；復參佐水果刀既作為切割之工具
      ，其刀尖、刀鋒銳利，可輕易劃傷人體，為吾人一般生活
      經驗可得輕易認知，且本件被告所持扣案之水果刀確屬該
      等銳器，有卷附扣案物照片2 幀可憑（警卷第38頁），被
      告就此亦於本院審理中供承：於遭受攻擊之際舉刀有可能
      導致對方受傷等語（院卷第90頁），被告拿起扣案水果刀
      將刀尖指向被害人，且手部朝前移動，其應有以該刀加害
      被害人身體之傷害故意，則本件被告係在內心忿懣及被害
      人該等突發、危急之攻擊情狀相互作用下，驟然萌生傷害
      犯意至明。
（七）按人體之胸、腹部，多有人體之呼吸、消化重要器官，乃
      人之生命要害部位，其構造甚為脆弱，倘遭刀刃刺入，在
      客觀上足以造成人身體、健康之傷害，並因此傷害導致死
      亡之結果，為一般人客觀上所能預見，而被告雖無欲致被
      害人於死之犯意，業如前述，然卻在口角爭執及被害人當
      時已持木椅欲毆打之衝突、危急之特別情狀下，欠缺足夠
      之時間與清晰之理智，就此未予預見，而持刀向前，致被
      害人死亡，被告仍應就此死亡之加重結果負責。
（八）末以，被告辯稱其行為為正當防衛行為，應阻卻不法云云
      。查：
    1.按對於現在不法之侵害，而出於防衛自己或他人權利之行
      為，不罰，但防衛行為過當者，得減輕或免除其刑，刑法
      第23條定有明文。次按刑法第23條所規定之正當防衛，係
      以對於現在不法之侵害，而出於防衛自己或他人權利之行
      為為要件，所稱不法之侵害，只須客觀上有違法之行為，
      即可以自力排除其侵害而行使防衛權，且不以侵害之大小
      與行為之輕重而有所變更；又侵害之是否為現在，應以其
      侵害之是否尚在繼續中，可否即時排除為準，苟其侵害狀
      態尚在繼續中而被害人仍有受侵害之危險，而可以即時排
      除者，仍不失為現在之侵害。再按正當防衛之規定，祇以
      出於防衛權利而對於現在不法之侵害皆在防衛權作用範圍
      以內，原不以侵害之大小與行為之輕重相權衡而有所變更
      ，縱使防衛行為超過必要程度，亦僅生防衛過當問題，尚
      不能認非防衛之行為，最高法院18年上字第1469號裁判要
      旨參照。復按刑法上之防衛行為，祇以基於排除現在不法
      之侵害為已足，防衛過當，指防衛行為超越必要之程度而
      言，防衛行為是否超越必要之程度，須就實施之情節而為
      判斷，即應就不法侵害者之攻擊方法與其緩急情勢，由客
      觀上審察防衛權利者之反擊行為，是否出於必要以定之，
      最高法院63年台上字第2104號判例亦著有明文。
    2.而本件觀以證人乙○○證稱：被害人當時一直要攻擊被告
      ，很密接，其擋完後被害人就馬上再攻擊等語（院卷第71
      頁），及衡諸被告持刀之際，被害人業有飲酒情形而與證
      人乙○○互毆，繼而與被告互罵叫囂，復經證人乙○○、
      湯淑芬勸阻下仍不罷手，業如前述，可知被害人已因酒意
      而情緒失控，且於憤怒、衝動之中執意攻擊被告，期間並
      無何因情緒平靜恢復理智而中斷、罷手，其攻擊行為顯然
      緊密而持續，亦可認定；又被害人於擊中被告左手上臂後
      ，亦再持椅子朝被告衝去，其攻擊行為整體觀之，顯然並
      未結束。是以本件被告持刀之際，既處被害人所為該等緊
      接而毫不停留之攻擊下，被害人之侵害行為尚未結束，而
      可以即時排除，被告之生命、身體確正遭受現時、不法之
      侵害至明，則被告持刀以對，應認屬於正當防衛權之行使
      。惟本件依當時之客觀情狀，尚有證人乙○○、湯淑芬等
      人在場，且案發現場為空曠之空地，該原先放置刀子之桌
      子兩側尚屬空曠，並無何物品阻擋去路，有證人乙○○審
      理中之證詞及卷附現場照片可憑（院卷第70頁、警卷第37
      頁），被告見被害人衝來之際，可以向旁人呼喊求救、迅
      速奔跑離去以避免攻擊；再觀諸上開案發現場照片，該桌
      上尚擺設鏟子、塑膠箱、塑膠桶等物品，桌旁亦有白鐵製
      攤架，均可提供相當阻擋、屏蔽，被告捨此不為持刀刺傷
      被害人，雖足以排除被害人之侵害，然衡以被害人之加害
      手段及當時週遭客觀環境、情況，被告之防衛行為仍屬過
      當，無由依正當防衛阻卻違法。
（九）綜上所述，本案事證明確，被告犯行，堪以認定，應依法
      論科。
三、論罪科刑：
（一）按刑法第277 條第2 項前段之傷害致人於死罪，係對於犯
      普通傷害罪致發生死亡結果所規定之加重結果犯，依同法
      第17條規定，以行為人能預見其死亡結果之發生而不預見
      為要件。此所謂「能預見」，係指客觀情形而言，與行為
      人本身主觀上有無預見之情形不同。而本件被告以傷害之
      故意持刀朝前刺向被害人，且人體之胸、腹部，倘遭刀刃
      刺入，足以造成人身體、健康之傷害，並因此傷害導致死
      亡之結果，為一般人客觀上所能預見，被告於衝突、危急
      之中就此未予預見，而仍手部持水果刀朝被害人刺去，造
      成被害人胸壁左側遭該水果刀刺入，使心臟左心室後壁及
      左下肺葉遭刺創，終致血胸、大量失血及低血容性休克而
      死亡，是核被告所為，係犯刑法第277 條第2 項前段之傷
      害致死罪。又被告持刀傷害被告，為防衛過當行為，爰依
      刑法第23條但書之規定減輕其刑，並依刑法第66條但書規
      定，並得減輕至三分之二。
（二）再按刑法第62條規定之自首，須以犯人在犯罪未發覺之前
      ，向該管公務員告知其犯罪，而不逃避接受裁判為要件。
      然被告於警詢中供稱：伊於案發後大喊「叫救護車」等語
      （警卷第6 頁），顯見並未主動表示要撥打電話報警或託
      人報警；再被告於偵查中供稱：警察來時，有人用手比說
      被害人係伊所殺害，警察即將伊逮捕並帶至警局等語（偵
      卷第14頁），證人即案發後前往現場處理之員警楊證璋亦
      於審理中證稱：案發當天前往處理時，係詢問在場圍觀民
      眾始知悉係被告為兇嫌，之後上前詢問被告，被告也說被
      害人係伊所殺並主動告知兇刀位置等語（院卷第78、79頁
      ），足見警方於案發後前往逮捕被告時，已知被告係犯罪
      人及犯罪事實，被告縱於警方前去逮捕時，向警方承認自
      己為犯罪人，亦與自首要件不符，自難依自首之規定減輕
      其刑。
（三）爰審酌被告為被害人之胞姊，見被害人與證人乙○○於酒
      意之中爭執互毆，竟不知理性勸架或忍讓以對，反續以言
      語相激，終致於口角、肢體衝突持刀刺傷被害人，導致被
      害人因該刀傷死亡之家庭悲劇，行為實有不該，惟念其並
      無前科，有臺灣高等法院被告前案紀錄表1 份為憑，犯後
      坦承部分事實，被害人母親丙○○○已與被告和解且願意
      原諒被告，有和解書1 份附卷足稽（院卷第13頁），再本
      件被害人飲酒後任意口出惡言，向家屬尋釁，復於口角盛
      怒中持鐵椅、木椅攻擊被告，所為亦有不該，暨被告犯罪
      手段、所生損害等一切情狀，量處如主文所示之刑，以示
      懲儆。
（四）至扣案水果刀1 把，雖供被告犯本案犯罪所用，然為被告
      胞妹吳桂枝所有，業據被告供明在卷，爰不予宣告沒收，
      附此敘明。
據上論斷，應依刑事訴訟法第299 條第1 項前段、刑法第277 條
第2 項、第23條、第66條但書，判決如主文。
本案經檢察官吳美齡到庭執行職務。
中    華    民    國    98    年    2     月    18    日
                  刑事第十三庭  審判長法  官  唐照明
                                      法  官  楊國煜
                                      法  官  黃苙荌
以上正本證明與原本無異。
如不服本判決應於收受送達後10日內向本院提出上訴書狀，並應
敘述具體理由；如未敘述上訴理由者，應於上訴期間屆滿後20日
內向本院補提理由書（均須按他造當事人之人數附繕本）「切勿
逕送上級法院」。
中    華    民    國    98    年    2     月    19    日
                                      書記官  廖佳玲
附錄本案論罪科刑法條：
中華民國刑法第277條
（普通傷害罪）
傷害人之身體或健康者，處3 年以下有期徒刑、拘役或1 千元以
下罰金。
犯前項之罪因而致人於死者，處無期徒刑或7 年以上有期徒刑；
致重傷者，處3 年以上10年以下有期徒刑。


司法院資訊處製作；財團法人民間司法改革基金會備份。
